臺灣高等法院臺中分院刑事判決　 95年度選上更(一)字第350號
上　訴　人　臺灣彰化地方法院檢察署檢察官
被　　　告　丙○○
選任辯護人　許盟志　律師
被　　　告　乙○○
指定辯護人　劉鴻基　律師
上列上訴人因違反公職人員選舉罷免法案件，不服臺灣彰化地方
法院94年度選訴字第23號中華民國95年3月3日第一審判決（起訴
案號：臺灣彰化地方法院檢察署94年度選偵字第23、26號），提
起上訴，本院判決如下：
    主  文
上訴駁回。
    理  由
一、公訴意旨略以：被告丙○○前為彰化縣埤頭鄉（下稱埤頭鄉
    ）和豐村長，現有意參選第15屆埤頭鄉長之選舉，自其於民
    國94年 8月間公開宣布參選後，並於埤頭鄉境內陸續設置競
    選看板及委託印製廠印製競選名片，已有客觀上積極參選之
    動作，另被告即埤頭鄉興農村民乙○○係被告丙○○之好友
    ，因被告丙○○以販售雞肉為業，渠等二人為使被告丙○○
    能順利當選，竟共同基於為被告丙○○交付賄賂以行求賄選
    之概括犯意聯絡，計劃以屠宰並分裝完畢之雞肉之足以使人
    動心而影響投票意向之物，對於埤頭鄉內具有投票權之選民
    交付賄賂，而與選民約定投票權為一定之行使。於94年 9月
    17日起，被告丙○○即以每日新臺幣（下同）5 百元之代價
    ，委請被告乙○○將其所屠宰並分裝完成之雞肉（較大雞隻
    1隻分裝1袋，較小雞隻2隻分裝1袋）連續分送給埤頭鄉和豐
    、合興及平原等村之選民，後於94年9月24日上午7時及11時
    許，被告丙○○復將分裝完成之雞肉，以車牌號碼 8H-9545
    號自小客車載運至埤頭鄉○○村○○路 363巷附近交付給被
    告乙○○，再由被告乙○○騎乘車牌號碼 TSE-217號輕機車
    ，於同日上午連續載運分送給埤頭鄉○○○路、稻香路等地
    具有投票權之選民劉牡丹、陳葉、林淑媛、陳百雲、劉清星
    、廖文旺（均另受緩起訴處分）、許麗琴（受不起訴處分）
    等人，且同時以言詞告知該雞肉係被告丙○○所致送，要求
    渠等之選票投給參選人即被告丙○○，以支持被告丙○○當
    選埤頭鄉長，而約定渠等投票權為一定之行使。其中劉牡丹
    、陳葉、林淑媛、陳百雲、劉清星、廖文旺等人均收受被告
    乙○○所交付之雞肉，並允將支持被告丙○○，其中陳百雲
    之部分，被告乙○○於交付賄賂後，另於同日下午再至陳百
    雲之住處交付印有「埤頭鄉鄉長參選人專程拜訪丙○○鞠躬
    」之競選名片46張予陳百雲，再次囑其務必支持被告丙○○
    ，因認被告丙○○、乙○○所為，係共同涉有（修正前）公
    職人員選舉罷免法第90條之1第1項之對於有投票權之人，交
    付賄賂，而約其投票權為一定行使之罪嫌云云。
二、檢察官上訴意旨略謂：(一)對照公職人員選舉罷免法第90條之
    1第1項、同法第89條第2項及第88條第1項所規定之構成要件
    ，可知第90條之1第1項並未如同法第89條第 2項及第88條第
     1項之規定，限制犯罪行為主體之身分、資格，亦即本件條
    之行為主體並自無何身分、資格限制。(二)原審雖援引最高法
    院94年度台上字第 625號、94年度台上字第3359號判決要旨
    據為被告等無罪之判決，惟最高法院上開判決，乃針對個案
    所作之法律解釋，倘與其他個案事實不符，自不得加以援用
    ，亦無「反面解釋」之空間可言。原審引用上開最高法院判
    決之個案事實均為：「行為人於行賄時尚未發布選舉公告，
    或未登記參選，且日後已登記參選取得候選人資格」，而本
    案事實則為：「被告丙○○於行賄時尚未登記參選，經檢警
    查獲賄選後亦未登記參選」，彼此不相同，原審適用法律顯
    有違誤。(三)刑罰有關投票行賄、受賄罪之規定，旨在防止金
    錢介入選舉，以維護選舉之公平與純正，使賢能者得以當選
    ，保障國家政治清明。惟近年來選風惡化，部分候選人為求
    當選，競相提早賄選活動，常提前於選務機關發布選舉公告
    之前或其登記參選之前，即對於有投票權之人預為賄賂，請
    求於選舉時投票支持。類此提前賄選行徑，敗壞選風尤　甚
    ，若謂刑法及其特別法無從加以規範處罰，無異鼓勵賄選者
    提前為之，顯非立法本意。又有意參選鄉長選舉之人實際上
    大多於登記參選前，甚至於黨內提名之前，即已展開各種賄
    選活動，如認其不成立犯罪，當無以達端正選風之立法本旨
    。故對於有投票權之人行求、期約或交付賄賂，應不以行求
    、期約或交付賄賂時，該候選人已登記參選為限，祇須提前
    賄選之雙方，於行賄、受賄當時，均預期行賄者將來參選民
    意代表時，將投票予以支持即屬之，方符立法意旨。(四)惟公
    職人員選舉罷免法第90條之1第1項條文，本無就行賄之人之
    身分、資格有何限制，原審認「不得無限上綱之擴張解釋為
    行為人身分毫無限制」，其法律見解顯有誤會。(五)公職人員
    選舉罷免法第90條之1第1項，並未如刑法第146條第1項：「
    以詐術或其他非法之方法，使投票發生不正確之結果或變造
    投票之結果者，處... （以下略）」般，針對「使投票發生
    不正確之結果」、「變造投票之結果」等條文所規定之「犯
    罪結果」要件，是以原審所稱之「行賄」與「投票」間之「
    因果關係」應如何認定？「投票」之定義又為何？實際有進
    行投票？有可能行使投票權即構成？凡此均未見原審作明確
    之說明。而原審認刑法（含特別刑法）應從嚴解釋，惟從嚴
    解釋而增加法條文義所無之要件，亦應符合「構成要件明確
    性」之要求，如依原審從嚴解釋之結果，此後難保有心人士
    不抱持此種僥倖心態，認為在登記參選前先從事行賄，如「
    不幸」遭檢警查獲，則日後不登記參選即可，即無任何刑責
    可規範。或如本案被告丙○○警查獲賄選後，即不登記參選
    ，而另推由其女兒登記參選，就選民而言，被告丙○○與其
    女兒乃同屬一家人，選民既已收受被告丙○○之賄賂，則對
    其女兒投票支持，亦不違反行賄、收賄之本意，如此亦可使
    被告丙○○收到賄選之「成效」。惟人民對於有心人士上開
    「趨吉避凶」之結果，觀感為何？是否即「對於選舉之公平
    性不生危害」？且依原審解釋結果，日後檢警即便知悉某有
    意參選人在登記參選前，已有行賄之事實，亦不得立即實施
    搜索、逮捕等作為，以免使該人知悉檢警作為後，即不登記
    參選，藉此脫免刑責，而檢警須等待該人登記參選後，始得
    行動，惟此時可能已經錯過蒐證之黃金時間，使賄選之贓證
    物早已遭湮滅殆盡，相關之共犯、證人亦已串供完畢，此時
    即使有「行賄」與「投票」間係有因果關係，犯罪者早已逍
    遙法外，應非投票行賄罪所規範之本意。(六)本案被告丙○○
    、乙○○係自94年 9月17日起至同年月24日止，連續對於劉
    牡丹等多位有投票權之人交付賄賂，並約其投票權為一定之
    行使，嗣經警接獲檢舉而陸續蒐證，而於94年 9月24日，前
    往被告丙○○、乙○○之住處，及劉牡丹等多位收賄民眾之
    住處搜索查扣相關證物。雖事後被告丙○○並未登記參選，
    惟被告丙○○等人對於有投票權之人交付賄賂時，行賄、受
    賄之雙方，均預期被告丙○○將來參選鄉長時，將投票予以
    支持，即應構成公職人員選舉罷免法第90條之1第1項之投票
    行賄罪，如此方合乎法律解釋之原則，且可維護選舉之公平
    與純正，而合於立法規範之目的等語。
二、按公職人員選舉罷免法第90條之 1所規定之「有投票權人」
    ，係指具有法定政治上投票權之人，…至所謂「有投票權之
    人」，為防範脫法行為，並非以現實有投票權人為限，日後
    將取得投票權之預期的有投票權人亦包括之，即預期行賄之
    對象在可預期之將來可取得投票權而提前對之行賄，受賄者
    日後果取得投票權並為一定投票權之行使，達成雙方約定之
    條件而完成其犯罪行為，犯罪構成要件即屬成就，並不以賄
    選在先而選舉在後而影響犯罪之成立，此為最高法院最近所
    持之見解；然行賄者日後有無參選及受賄者日後是否取得投
    票權，攸關其等之犯罪能否成立，若行賄者日後並未參選或
    受賄者日後於該次選舉仍未取得投票權，則與投票之公平、
    純正或選風無關，自不能漫無限制擴張解釋而令負妨害投票
    罪（最高法院93年台上字第1451號判決意旨參照）。再刑罰
    有關投票行賄、受賄罪之規定，旨在防止金錢介入選舉，以
    維護選舉之公平與純正。故候選人為求當選，於選務機關發
    布選舉公告之前或其登記參選之前，即對於有投票權之人預
    為賄賂，請求於選舉時投票支持，已足敗壞選風。則於選務
    機關已發布選舉公告或候選人已登記參選後，對於有投票權
    之人行求、期約或交付賄賂者，固應予以處罰；即在選舉公
    告或該候選人登記參選前，行賄或受賄者，均預期行賄者將
    來會參選，而約定予以投票支持時，自仍有公職人員選舉罷
    免法相關規定之適用，方合乎立法意旨。故行賄時縱尚未為
    登記之參選，如其已著手賄選之犯行，日後並實際登記取得
    候選人資格者，即與該罪之要件該當。但如行賄者於發布選
    舉公告或尚未登記參選之前，雖已著手賄選犯行，日後卻未
    實際登記取得候選人資格時，因非惟行賄者自始未取得候選
    人資格，且受賄者亦無從為一定投票權之行使，達成雙方約
    定之條件而完成其犯罪行為，並無礙於投票之公平、純正或
    影響選舉之結果，自不宜任意擴張解釋，遽予繩之於罪，而
    違反罪刑法定主義原則（最高法院95年台上字第6382號判決
    意旨─對本案發回指正所表示之見解）。
三、經查：彰化縣選舉委員會就該縣各鄉（鎮、市）第十五屆彰
    化縣鄉（鎮、市）長選舉（亦即本案被告等所涉之彰化縣埤
    頭鄉第十五屆鄉長選舉）公告之登記日期及時間為自94年 9
    月30日上午8時起至同年10月 4日下午5時30分止，而被告丙
    ○○並未登記參選等事實，有彰化縣選舉委員會96年 1月24
    日彰選一字第0961200118號函及附件在卷可稽（見本院本審
    卷第 54-58頁）。是以本案被告丙○○既未登記為上開選舉
    之候選人，則縱使有如公訴人所指被告丙○○有意參選彰化
    縣埤頭鄉第十五屆鄉長選舉，並僱請被告乙○○將已宰殺之
    雞隻交付予埤頭鄉民陳百雲等人，並要求各該收受者日後投
    票予被告丙○○等情屬實，因被告丙○○當時尚未具有彰化
    縣埤頭鄉長候選人之資格，日後亦未參與登記參選，是終其
    選舉完成時，被告丙○○根本未具彰化縣埤頭鄉長候選人之
    資格，參照上開最高法院之見解，被告二人之行為固應為負
    面評價，但因其等之行為與公職人員選舉罷免法第90條之 1
    有關投票行賄罪之構成要件不該當，依罪刑法定原則，本案
    自應為無罪之判決。是以原審判決為被告二人無罪之諭知，
    認事用法並無不當。公訴人上訴剖析被告二人行為之非難性
    ，非繩之以罪，難符期社會期待，固非無見地，然應屬法律
    增訂或修正之問題，依現行公職人員選舉罷免法第90條之 1
    規定，其上訴指摘原判決不當，仍為無理由，應予以駁回。
據上論結，應依刑事訴訟法第368條，判決如主文。
本案經檢察官甲○○到庭執行職務。
中　　華　　民　　國　　96　　年　　4 　　月　　10　　日
          刑事第三庭    審判長法　官  王  增  瑜
                              法　官  廖  柏  基
                              法　官  蔡  紹  良
上列正本證明與原本無異。
如不服本判決應於收受送達後十日內向本院提出上訴書狀，其未
敘述上訴之理由者並得於提起上訴後十日內向本院補提理由書（
均須按他造當事人之人數附繕本）。
                              書記官  巫  丞  晏
中　　華　　民　　國　　96　　年　　4 　　月　　10　　日
